ACORDAO-COMPLETO-2362908

ACÓRDÃO 13732/2019 ATA 41/2019 - PRIMEIRA CÂMARA

VISTOS, relatados e discutidos estes autos de Tomada de Contas Especial instaurada pelo Ministério do Turismo, em desfavor da Associação Comercial e Empresarial de Governador Valadares, de Edmilson Soares dos Santos e de Mario Costa Júnior, em razão de irregularidades na execução física e financeira do objeto do Convênio 1.192/2008 (Siafi 633658) ,
ACORDAM os Ministros do Tribunal de Contas da União, reunidos em sessão da Primeira Câmara, diante das razões expostas pelo relator, em:
9.1. considerar revel Edmilson Soares dos Santos, para todos os efeitos, com fundamento no art. 12, § 3º, da Lei 8.443/1992, dando-se prosseguimento ao processo;
9.2. rejeitar as alegações de defesa da Associação Comercial e Empresarial de Governador Valadares e de Mario Costa Júnior;
9.3. julgar irregulares as contas da Associação Comercial e Empresarial de Governador Valadares, de Edmilson Soares dos Santos e de Mario Costa Júnior, com fundamento nos arts. 1º, inciso I, 16, III, "c, 19 e 23, III, da Lei 8.443/1992, e condená-los, em regime de solidariedade, ao pagamento das quantias a seguir especificadas, com a fixação do prazo de quinze dias, a contar da notificação, para que comprovem, perante o Tribunal (art. 214, inciso III, alínea "a", do Regimento Interno do TCU) , o recolhimento das dívidas ao Tesouro Nacional, atualizada monetariamente e acrescida dos juros de mora, calculados a partir das datas discriminadas, até a data do recolhimento, na forma prevista na legislação em vigor: 
	Data
	Tipo
	Valor

	07/10/2008
	Débito
	            400.000,00 

	05/12/2008
	Crédito
	              13.576,20 

	01/09/2009
	Crédito
	                   148,00 

9.4. aplicar aos responsáveis, a seguir discriminados, a multa individual prevista no art. 57 da Lei 8.443/1992, nos valores especificados, com a fixação do prazo de quinze dias, a contar das notificações, para comprovarem, perante o Tribunal (art. 214, inciso III, alínea "a", do Regimento Interno) , o recolhimento da dívida ao Tesouro Nacional, atualizada monetariamente, desde a data do presente acórdão até a dos efetivos recolhimentos, se forem pagas após o vencimento, na forma da legislação em vigor:
	Responsável
	Valor

	Associação Comercial e Empresarial de Governador Valadares
	                300.000,00 

	Edmilson Soares dos Santos
	                200.000,00 

	Mario Costa Júnior
	                150.000,00 

9.5. autorizar, desde logo, nos termos do art. 28, inciso II, da Lei 8.443/1992, a cobrança judicial das dívidas, caso não atendida à notificação; 
9.6. encaminhar cópia deste acórdão ao Procurador-Chefe da Procuradoria da República em Minas Gerais, nos termos do § 3º do art. 16 da Lei 8.443/1992, para adoção das medidas que entender cabíveis; 
9.7. dar ciência do inteiro teor desta deliberação à Prefeitura Municipal de Duas Estradas/PB, à Funasa e aos responsáveis.

Tomada de Contas Especial instaurada  em razão de irregularidades na execução física e financeira do objeto do Convênio 1.192/2008 (Siafi 633658).

Primeira Câmara

Associação Comercial e Empresarial de Governador Valadares.

3. Interessados/Responsáveis:
3.1. Interessado: Ministério do Turismo (vinculador) (05.457.283/0001-19)
3.2. Responsáveis: Associação Comercial e Empresarial de Governador Valadares (20.628.483/0001-80); Edmilson Soares dos Santos (XXX.688.836-XX); Mário Costa Junior (XXX.625.086-XX).

13.1. Ministros presentes: Benjamin Zymler (na Presidência), Walton Alencar Rodrigues (Relator) e Vital do Rêgo.
13.2. Ministro-Substituto convocado: Augusto Sherman Cavalcanti.
13.3. Ministro-Substituto presente: Weder de Oliveira.

ACORDAO-COMPLETO-2492414

Acórdão de Relação 1851/2021 - Plenário

Acórdão de Relação

ACORDAO-COMPLETO-2481876

Acórdão de Relação 1257/2021 - Plenário

ACORDAO-COMPLETO-2422101

Acórdão 3498/2021 - Primeira Câmara

ACORDAO-COMPLETO-2532526

Acórdão 1471/2022 - Plenário

WALTON ALENCAR RODRIGUES

Adoto, como Relatório, a instrução do Auditor (peça 92) , que contou com a anuência do corpo diretivo da unidade técnica (peças 93 e 94) , bem como do Ministério Público junto ao TCU (peça 95) :
"Trata-se de Tomada de Contas Especial instaurada pelo Ministério do Turismo, em desfavor dos Srs. Edmilson Soares dos Santos e Mario Costa Júnior, e da Associação Comercial e Empresarial de Governador Valadares, em razão de irregularidades na execução física e financeira do objeto do Convênio 1.192/2008 - Siafi 633658 (peça 1, p. 32-50) , tendo por objeto a implantação do projeto "EXPOLESTE 2008 - 11ª Mostra Empresarial do Leste Mineiro de Governador Valadares/MG", conforme plano de trabalho (peça 1, p. 13-15) .
HISTÓRICO	
2.	O Convênio 1.192/2008 foi firmado no valor total de R$ 480.000,00, sendo R$ 400.000,00, à conta da concedente e R$ 80.000,00, referentes à contrapartida do convenente. Teve vigência de 28/8/2008 a 5/12/2008 (peça 1, p. 37, 50 e 53) . Os recursos foram liberados, por meio da Ordem Bancária 2008OB901136, de 1º/10/2008 (peça 1, p. 52) .
3.	A prestação de contas e complementações enviadas por meio dos documentos acostados às peças 10-26 foram analisadas por meio do Parecer Técnico de Análise de Prestação de Contas 279/2009 (peça 1, p. 57-59) , Nota Técnica de Análise 126/2009, de 13/5/2009 (peça 1, p. 61-67) , Parecer Técnico de Análise de Prestação de Contas 753/2009 (peça 69-71) , Nota Técnica de Reanálise 4/2010, de 5/1/2010 (peça 1, p. 75-78) , Nota Técnica de Reanálise 282/2011, de 2/2/2011 (peça 1, p. 81-85) , Nota Técnica de Reanálise 224/2014 (peça 1, p. 110-115) , Nota Técnica de Análise Financeira 582/2014, de 22/10/2014 (peça 1, p. 130-138) .
4.	Os fundamentos para a instauração da Tomada de Contas Especial, conforme apontado na Nota Técnica de Reanálise 224/2014 (peça 1, p. 110-115) e na Nota Técnica de Análise Financeira 582/2014, de 22/10/2014 (peça 1, p. 130-138) foram:
	a) Não comprovação da veiculação do material publicitário (R$ 74.000,00) ;
	b) Execução de ação não permitida para o programa: alvenaria de 23 ambientes da Expocasa (R$ 33.250,00) . 
	c) Ausência de documentação comprobatória de execução dos serviços de limpeza (R$ 16.500,00) , segurança (R$ 14.500,00) , locação de computadores (R$ 12.750,00) e alimentação e hospedagem (R$ 5.400,00) ;
	d) Compra de passagens aéreas (R$ 6.950,00) ;
	e) Irregularidades no material gráfico - folder, cartaz, manual, crachá, convite, ingresso (R$ 32.500,00) ;
	f) Cobrança de tarifas bancárias (R$ 148,00) ;
	g) Ausência de justificativas em relação à contratação de banheiros químicos (R$ 7.500,00) ;
	h) Irregularidades na documentação comprobatória das despesas realizadas (sem detalhamento, sem identificação com o número do convênio e sem atesto de recebimento) (R$ 469.709,62) ;
	i) Não comprovação do depósito da contrapartida do convenente; e
	j) Não comprovação que os recursos obtidos com a venda de ingresso foram empregados na execução do convênio e devolvidos aos cofres do tesouro nacional.
5.	Por meio dos Ofícios 2201, 2202 e 2203/2014, constantes à peça 1, p. 126-129, o Ministério do Turismo notificou os responsáveis das irregularidades que macularam a aprovação de suas contas. Dos autos, constam os avisos de recebimentos referentes aos Ofícios 2202 e 2203/2014 (peça 1, p. 139) . Contudo, as justificativas apresentadas não foram acolhidas pelo órgão concedente (peça 6, p. 161-162) .
6.	Em resposta ao Ofício 2202/2014, o Sr. Edmilson Soares dos Santos apresentou, em 18/11/2014, a defesa que integra a peça 1, p. 140-156. Após análise, a defesa foi indeferida e mantida a reprovação da prestação de contas do convênio, conforme informação constante do ofício 22/2015/CGCV/SPOA/SE/MTur, de 12/1/2015 (peça 1, p. 159) .
7.	Diante da reprovação da prestação de contas do convênio sob exame e da não devolução dos recursos repassados, instaurou-se a tomada de contas especial. Com efeito, no Relatório de TCE 323/2015 (peça 1, p. 181-185) , o tomador de contas concluiu que o prejuízo importaria no valor histórico de R$ 400.000,00, imputando-se a responsabilidade aos Srs. Edmilson Soares dos Santos e Mário Costa Júnior, ocupantes dos cargos de presidente e de 1º tesoureiro da entidade convenente à época da execução do Convênio 1192/2008, solidariamente, com a Associação Comercial e Empresarial de Governador Valadares, em razão da ocorrência de irregularidades na execução física e financeira do objeto.
8.	O Relatório de Auditoria 1864/2015 da Controladoria Geral da União (peça 1, p. 201-203) também chegou às mesmas conclusões. Após serem emitidos o Certificado de Auditoria, o Parecer do Dirigente (peça 1, p. 204-205) e o Pronunciamento Ministerial (peça 1, 213) , o processo foi remetido a esse Tribunal.
9.	Na instrução antecedente (peça 52) , analisando-se os documentos nos autos, concluiu-se pela necessidade de realização de citação solidária dos Srs. Edmilson Soares dos Santos e Mário Costa Júnior, bem como da Associação Comercial e Empresarial de Governador Valadares:
Ocorrência: não comprovação da boa e regular aplicação dos recursos repassados pelo Convênio 1.192/2008 (Siafi 633658) , celebrado entre o Ministério do Turismo e a Associação Comercial e Empresarial de Governador Valadares, que tinha por objeto a implantação do projeto "EXPOLESTE 2008 - 11ª Mostra Empresarial do Leste Mineiro de Governador Valadares/MG.
Débito:
	DATA DA OCORRÊNCIA 
	VALOR ORIGINAL (R$) 

	7/10/2008
	400.000,00

	             Valor atualizado do débito em 27/8/2018: R$ 707.640,00.
Responsáveis: Srs. Edmilson Soares dos Santos (CPF XXX.688.836-XX) e Mario Costa Júnior (CPF XXX.625.086-XX) , na condição de presidente e 1º tesoureiro da Associação, respectivamente, uma vez que foram os gestores do convênio e responsáveis pela realização das despesas com recursos federais, solidariamente, com a Associação Comercial e Empresarial de Governador Valadares (CNPJ 20.628.483/0001-80) .
Condutas: 
	a) não comprovar a veiculação do material publicitário, em descumprimento à Cláusula Décima Terceira, Parágrafo Segundo, item 'i', do Termo de Convênio 1.192/2008 e ao Plano de Trabalho do ajuste; 
	b) não apresentar documentação comprobatória de execução dos serviços alimentação e hospedagem (R$ 5.400,00) , em descumprimento à Cláusula Décima Terceira, Parágrafo Segundo, letra 'e', item 2, do Termo de Convênio 1.192/2008;
	c) apresentar documentação comprobatória das despesas realizadas sem a devida identificação com o número do convênio e/ou sem o atesto nas notas fiscais, demonstrando, assim, o nexo causal entre os recursos recebidos e os pagamentos efetuados, descumprindo-se o art. 63 da Lei 4320/1964, o art. 93, do Decreto Lei 200/1967, e o art. 50, §3º, da Portaria Interministerial 127/2008; e
	d) não comprovar que os recursos obtidos com a venda de ingressos foram empregados na execução do convênio e devolvidos aos cofres do tesouro nacional, em descumprimento à Cláusula Terceira, Item II, letra 'cc' e à Cláusula Décima Terceira, Parágrafo Segundo, letra 'k', do Termo de Convênio 1.192/2008.
10.	Em cumprimento ao pronunciamento da unidade (peça 53) , as citações foram promovidas, conforme quadro abaixo:
	Responsáveis
	Comunicações
	Avisos de Recebimento (AR) /DOU
	OBS

	Edmilson Soares dos Santos
	Ofício 1395/2018-TCU/Secex-PE
	peça 58
	6/9/2018
	peça 63
	Mudou-se 

		Ofício 1578/2018-TCU/Secex-PE
	peça 71
	16/10/2018
	peça 72
	Desconhecido

		Edital 1/2019-TCU/Secex-PE
	peça 75
	21/1/2019
	Peça 76
	Publicado

	Mario Costa Júnior
	Ofício 1397/2018-TCU/Secex-PE
	peça 57
	-
	-
	-

	Associação Comercial e Empresarial de Governador Valadares
	Ofício 1394/2018-TCU/Secex-PE
	Peça 59
	13/9/2018
	Peça 64
	Assinado

11.	Transcorrido o prazo regimental, o Sr. Edmilson Soares dos Santos permaneceu silente, devendo ser considerado revel, nos termos do art. 12, §3º, da Lei 8.443/1992.
12.	Em que pese não ter sido localizado nos autos o aviso de recebimento referente à citação do Sr. Mário Costa Júnior, por meio do Ofício 1397/2018-TCU/Secex-PE (peça 57) , o referido responsável compareceu aos autos, por meio do seu advogado (peça 70) e apresentou alegações de defesa (peça 69) , afastando eventual arguição de falta de citação válida, nos termos do art. 179, § 3º, do Regimento Interno/TCU.
13.	Por seu turno, a Associação Comercial e Empresarial de Governador Valadares solicitou prorrogação de prazo para apresentação de defesa (peça 60) , por meio do seu advogado devidamente constituído nos autos (peça 62) , tendo apresentado suas alegações à peça 77, no que se fez acompanhar dos elementos vertidos às peças 78-90.
EXAME TÉCNICO
14.	Passa-se a seguir a descrever cada argumento apresentado nas alegações de defesa dos responsáveis, seguido de suas respectivas análises:
Alegações de defesa apresentadas pelo Sr. Mário Costa Júnior (peça 69) :
Argumentos
15.	No momento em que o defendente foi intimado da tomada de contas especial já tinha ocorrido a prescrição da pretensão punitiva, conforme decidido pelo TCU no Acórdão 5815/2017 - TCU - 2 ª Câmara.
Análise
16.	Depreende-se das alegações do responsável que ora os argumentos se referem à prescrição da pretensão punitiva e ora referem-se à prescrição da atuação do TCU para exigência de comprovação da regular aplicação dos recursos públicos. Tratam-se, na verdade, de institutos diferentes e, como tal, apresentam contagem de prazos e interpretações distintas.
17.	Com relação à prescrição da pretensão punitiva, o TCU uniformizou a jurisprudência -acerca dessa questão no âmbito desta Corte de Contas, conforme Acórdão 1441/2016-TCU-Plenário, quando restou disciplinado que a referida pretensão subordina-se ao prazo geral de prescrição indicado no art. 205 do Código Civil, que é de 10 anos, contado da data de ocorrência da irregularidade sancionada, nos termos do art. 189 do Código Civil, sendo este prazo interrompido pelo ato que ordenar a citação, a audiência ou a oitiva do responsável. No caso em exame, não ocorreu a prescrição, uma vez que a liberação dos recursos ocorreu em 1º/10/2008 (peça 1, p. 52) e o ato que ordenou a citação ocorreu em 27/8/2018 (peça 53) .
18.	Aliás, o própria decisão citada pela defesa, Acórdão 5815/2017 - TCU - 2 ª Câmara, transcreve esse entendimento:
38. No tocante à prescrição punitiva do responsável, cabe registrar recente deliberação do Tribunal, por meio do Acórdão 1441/2016-TCU-Plenário, no qual ficou assente que a pretensão punitiva no âmbito desta Corte de Contas subordina-se ao prazo geral de prescrição indicada no art. 205 do Código Civil (decenal) ; é contada a partir da data de ocorrência da irregularidade sancionada; é interrompida pelo ato que ordenar a citação, audiência ou oitiva da parte; a prescrição interrompida recomeça a correr a partir da data em que ordenada a citação, a audiência ou oitiva da parte.
19.	Portanto, as alegações de defesa do responsável com relação à ocorrência da prescrição da pretensão punitiva não devem ser acolhidas.
20.	Com relação à alegação de prescrição da atuação do Tribunal, cabe trazer a lume a percuciente análise extraída do relatório antecedente ao Acórdão 1449/2018-TCU-Plenário, de relatoria do ministro Vital do Rego, que bem retrata o entendimento desta Corte de Contas a respeito da prescrição, à luz de recentes entendimentos do STJ e STF:
             (...) 
2.	Questão preliminar: ocorrência de prescrição segundo jurisprudência do STJ e do STF
3.	Alega o recorrente a ocorrência de prescrição segundo julgados do Superior Tribunal de Justiça e do Supremo Tribunal Federal, com a incidência do prazo quinquenal.
Análise
4.	A atuação do TCU tem por objetivo a recomposição do erário. E, ao assim agir, o Tribunal de Contas da União encontra salvaguarda na Magna Carta em face do instituto da prescrição, conforme dispõe a parte final do art. 37, § 5º: "A lei estabelecerá os prazos de prescrição para ilícitos praticados por qualquer agente, servidor ou não, que causem prejuízos ao erário, ressalvadas as respectivas ações de ressarcimento".
5.	Tem-se, assim, que, nos termos do citado artigo 37, parágrafo 5º, in fine, da CF/88, as ações que visam ao ressarcimento do erário - a exemplo da tomada de contas em comento - são imprescritíveis, não tendo incidência analógica do prazo quinquenal previsto na Lei de Procedimento Administrativo.
6.	Conforme ensina o Professor José Afonso da Silva (in Curso de Direito Constitucional Positivo, 9ª Edição, Malheiros Editores, pág. 574) , verbis: 
A prescritibilidade, como forma de perda da exigibilidade de direito, pela inércia de seu titular, é um princípio geral do direito. Não será, pois, de estranhar que ocorram prescrições administrativas sob vários aspectos, quer quanto às pretensões de interessados em face da Administração, quer quanto às desta em face de administrados.  Assim é especialmente em relação aos ilícitos administrativos. Se a Administração não toma providências à sua apuração e à responsabilização do agente, a sua inércia gera a perda do seu ius persequendi.  É o princípio que consta do art. 37, § 5º, que dispõe:  A lei estabelecerá os prazos de prescrição para ilícitos praticados por qualquer agente, servidor ou não, que causem prejuízo ao erário, ressalvadas as respectivas ações de ressarcimento.  Vê-se, porém, que há uma ressalva ao princípio. Nem tudo prescreverá. Apenas a apuração e punição do ilícito, não, porém, o direito da Administração ao ressarcimento, à indenização, do prejuízo causado ao erário. É uma ressalva constitucional e, pois, inafastável, mas, por certo, destoante dos princípios jurídicos, que não socorrem quem fica inerte (dormientibus non sucurrit ius) . Deu-se assim à Administração inerte o prêmio da imprescritibilidade na hipótese considerada.
7.	Esse é o entendimento do Egrégio Superior Tribunal de Justiça, consoante se extrai dos precedentes a seguir transcritos:
AGRAVO REGIMENTAL EM AGRAVO DE INSTRUMENTO. DIREITO ADMINISTRATIVO. LICITAÇÃO. AÇÃO CIVIL PÚBLICA. RESSARCIMENTO. TOMADA DE CONTAS. DANO AO ERÁRIO. IMPRESCRITIBILIDADE. AGRAVO IMPROVIDO. 1. A ação de ressarcimento dos prejuízos causados ao erário é imprescritível. Precedentes. 2. Agravo regimental improvido. (AgRg no Ag 1224532/SP, Rel. Ministro HAMILTON CARVALHIDO, PRIMEIRA TURMA, julgado em 03/02/2011, DJe 10/02/2011) 
ADMINISTRATIVO. TOMADA DE CONTAS ESPECIAL. DANO AO ERÁRIO. RESSARCIMENTO. IMPRESCRITIBILIDADE. MULTA. PRESCRIÇÃO QÜINQÜENAL. ART. 1º DA LEI 9.873/1999. INAPLICABILIDADE. 1. A pretensão de ressarcimento por prejuízo causado ao Erário é imprescritível. Por decorrência lógica, tampouco prescreve a Tomada de Contas Especial no que tange à identificação dos responsáveis por danos causados ao Erário e à determinação do ressarcimento do prejuízo apurado. Precedente do STF.  (...) 4. Recursos Especiais parcialmente providos para afastar a prescrição relativamente ao ressarcimento por danos causados ao Erário. (REsp 894539 / PI, Rel. Ministro HERMAN BENJAMIN, SEGUNDA TURMA, julgado em 02/10/2007, DJe 14/05/2008) 
8.	O Plenário do Supremo Tribunal Federal, no julgamento do Mandado de Segurança n. 26.210, igualmente fixou tese da imprescritibilidade das ações de ressarcimento por danos ao erário: 
EMENTA: MANDADO DE SEGURANÇA. TRIBUNAL DE CONTAS DA UNIÃO. BOLSISTA DO CNPq. DESCUMPRIMENTO DA OBRIGAÇÃO DE RETORNAR AO PAÍS APÓS TÉRMINO DA CONCESSÃO DE BOLSA PARA ESTUDO NO EXTERIOR. RESSARCIMENTO AO ERÁRIO. INOCORRÊNCIA DE PRESCRIÇÃO. DENEGAÇÃO DA SEGURANÇA. I - O beneficiário de bolsa de estudos no exterior patrocinada pelo Poder Público, não pode alegar desconhecimento de obrigação constante no contrato por ele subscrito e nas normas do órgão provedor. II - Precedente: MS 24.519, Rel. Min. Eros Grau. III - Incidência, na espécie, do disposto no art. 37, § 5º, da Constituição Federal, no tocante à alegada prescrição. IV - Segurança denegada. (MS 26210/DF; Relator (a) :  Min. RICARDO LEWANDOWSKI; Julgamento:  04/09/2008; Órgão Julgador:  Tribunal Pleno) 
9.	A jurisprudência do Supremo Tribunal Federal está pacificada nesse sentido, conforme se extrai dos recentes julgados de ambas as suas turmas:
EMENTA: AGRAVO REGIMENTAL NO RECURSO EXTRAORDINÁRIO COM AGRAVO. ADMINISTRATIVO E CONSTITUCIONAL. 1) AÇÃO DE RESSARCIMENTO AO ERÁRIO: IMPRESCRITIBILIDADE. PRECEDENTES. 2) OCORRÊNCIA DE DANO: NECESSIDADE DE REEXAME DE PROVAS. SÚMULA N. 279 DO SUPREMO TRIBUNAL FEDERAL. AGRAVO REGIMENTAL AO QUAL SE NEGA PROVIMENTO. (ARE 772852 AgR, Relator (a) :  Min. CÁRMEN LÚCIA, Segunda Turma, julgado em 11/03/2014, PROCESSO ELETRÔNICO DJe-057 DIVULG 21-03-2014 PUBLIC 24-03-2014) 
EMENTA Agravo regimental no recurso extraordinário. Alegada ausência de esgotamento de instância, em virtude da não interposição de embargos de divergência. Não ocorrência. Medida cautelar preparatória de futura ação de ressarcimento. Imprescritibilidade pacificamente reconhecida pela Corte. 1. Não há que se falar em ausência de esgotamento de instância, pois o recurso de embargos de divergência, dado seu caráter facultativo, não se enquadra dentre os recursos ordinários, a que alude o verbete da Súmula nº 281 da Corte. 2. A discussão sobre a natureza da ação civil pública em tela, se de improbidade administrativa ou de ressarcimento por supostos danos causados ao erário, bem como sobre sua eventual imprescritibilidade, não prescinde da análise dos fatos e das provas dos autos, a qual é incabível na via extraordinária, a teor do disposto na Súmula nº 279 da Corte. 3. Agravo regimental não provido. (RE 601707 AgR, Relator (a) :  Min. DIAS TOFFOLI, Primeira Turma, julgado em 29/10/2013, ACÓRDÃO ELETRÔNICO DJe-233 DIVULG 26-11-2013 PUBLIC 27-11-2013) 
Ementa: AGRAVO REGIMENTAL NO AGRAVO DE INSTRUMENTO. DIREITO ADMINISTRATIVO. DANO AO ERÁRIO. ARTIGO 37, §5º, DA CF. IMPRESCRITIBILIDADE. PRECEDENTES. PRETENSÃO DE REJULGAMENTO DA CAUSA PELO PLENÁRIO E ALEGAÇÃO DE NECESSIDADE DE DEMONSTRAÇÃO DE DANO CONCRETO PARA SE IMPOR A CONDENAÇÃO AO RESSARCIMENTO EM RAZÃO DO DANO CAUSADO À ADMINISTRAÇÃO PÚBLICA. SUBMISSÃO DA MATÉRIA A REEXAME PELO PLENÁRIO DO SUPREMO TRIBUNAL FEDERAL. AGRAVO REGIMENTAL PROVIDO, DETERMINANDO-SE O PROCESSAMENTO DO RECURSO OBSTADO NA ORIGEM. 1. O Supremo Tribunal Federal tem jurisprudência assente no sentido da imprescritibilidade das ações de ressarcimentos de danos ao erário. Precedentes: MS n.º 26210/DF, Tribunal Pleno, Relator o Ministro Ricardo Lewandowski, 10.10.2008; RE n.º 578.428/RS-AgR, Segunda Turma, Relator o Ministro Ayres Britto, DJe 14.11.2011; RE n.º 646.741/RS-AgR, Segunda Turma, Relator o Ministro Gilmar Mendes, DJe 22.10.2012; AI n.º 712.435/SP-AgR, Primeira Turma, Relatora a Ministra Rosa Weber, DJe 12.4.2012. 2. Agravo regimental. Pleito formalizado no sentido de submeter o tema a reexame do Plenário da Corte. Cabimento da pretensão, porquanto entendo relevante a questão jurídica e aceno com a necessidade de reapreciação da matéria pelo Supremo Tribunal Federal. 3. Agravo regimental provido, determinando-se o processamento do recurso extraordinário obstado pelo Tribunal de origem. (AI 819135 AgR, Relator (a) :  Min. LUIZ FUX, Primeira Turma, julgado em 28/05/2013, ACÓRDÃO ELETRÔNICO DJe-161 DIVULG 16-08-2013 PUBLIC 19-08-2013) 
10.	Importante ressaltar que, mais recentemente, o Plenário do Supremo Tribunal Federal, no julgamento do RE 669069, com repercussão geral, decidiu pela prescritibilidade das ações de reparação de danos à Fazenda Pública decorrentes de ilícito civil:
Ementa: CONSTITUCIONAL E CIVIL. RESSARCIMENTO AO ERÁRIO. IMPRESCRITIBILIDADE. SENTIDO E ALCANCE DO ART. 37, § 5º, DA CONSTITUIÇÃO. 1. É prescritível a ação de reparação de danos à Fazenda Pública decorrente de ilícito civil. 2. Recurso extraordinário a que se nega provimento. (grifamos; RE 669069/MG; Relator (a) :  Min. TEORI ZAVASKI; Julgamento:  03/02/2016; Órgão Julgador:  Tribunal Pleno) 
11.	É de se destacar que a decisão supra foi objeto de embargos de declaração opostos pelo Procurador-Geral da República, o qual, em sua peça recursal, buscou, entre outras coisas, aclarar o sentido da expressão "ilícito civil". Ao julgar os referidos Embargos, o STF assim se manifestou:
Ementa: PROCESSUAL CIVIL. EMBARGOS DE DECLARAÇÃO NO RECURSO EXTRAORDINÁRIO. RESSARCIMENTO AO ERÁRIO. DANO DECORRENTE DE ILÍCITO CIVIL. PRESCRITIBILIDADE. SENTIDO ESTRITO DA EXPRESSÃO "ILÍCITO CIVIL", DELIMITADO PELO ACÓRDÃO EMBARGADO. FIXAÇÃO DO TERMO INICIAL DO PRAZO PRESCRICIONAL. MATÉRIA INFRACONSTITUCIONAL. MODULAÇÃO DE EFEITOS DA TESE FIRMADA NO ACÓRDÃO EMBARGADO. NÃO DEMONSTRAÇÃO DE MOTIVO RELEVANTE DE INTERESSE SOCIAL OU DE SEGURANÇA JURÍDICA. REDISCUSSÃO DE QUESTÕES DECIDIDAS. IMPOSSIBILIDADE. EMBARGOS DE DECLARAÇÃO REJEITADOS. (grifamos; RE 669069 ED/MG; Relator (a) :  Min. TEORI ZAVASKI; Julgamento:  16/06/2016; Órgão Julgador:  Tribunal Pleno) 
12.	Nota-se que a ementa supra (Embargos de Declaração) explicita que o sentido da expressão "ilícito civil" foi devidamente estabelecido quando do julgamento do RE 669069, nos termos do Voto do Exmo. Ministro Teori Zavaski, que conduziu o julgamento dos Embargos de Declaração:
3. Nos debates travados na oportunidade do julgamento ficou clara a opção do Tribunal de considerar como ilícito civil os de natureza semelhante à do caso concreto em exame, a saber: ilícitos decorrentes de acidente de trânsito. O conceito, sob esse aspecto, deve ser buscado pelo método de exclusão: não se consideram ilícitos civis, de um modo geral, os que decorrem de infrações ao direito público, como os de natureza penal, os decorrentes de atos de improbidade e assim por diante. Ficou expresso nesses debates, reproduzidos no acórdão embargado, que a prescritibilidade ou não em relação a esses outros ilícitos seria examinada em julgamento próprio.
13.	Por isso mesmo, recentemente, o Supremo Tribunal Federal reconheceu a repercussão geral de dois temas relacionados à prescritibilidade da pretensão de ressarcimento ao erário: (a) Tema 897 - "Prescritibilidade da pretensão de ressarcimento ao erário em face de agentes públicos por ato de improbidade administrativa"; e (b) Tema 899 - "Prescritibilidade da pretensão de ressarcimento ao erário fundada em decisão de Tribunal de Contas" (RE 636.886/AL - pendente de julgamento, referenciado pelo recorrente) .
14.	Desse modo, se dúvidas ainda houvesse, é evidente que as pretensões de ressarcimento decorrentes de atos tipificados como ilícitos de improbidade administrativa, assim como aquelas fundadas em decisões das Cortes de Contas, não foram abrangidas pela tese fixada no julgado embargado.
15.	Pelo acima exposto, observa-se que não assiste razão ao recorrente quando afirma a ocorrência da prescrição. Ora, ao interpretar o art. 37, § 5º, da Constituição Federal e firmar a tese da imprescritibilidade das ações de reparação de dano movidas pelo Estado, fundadas em decisões das Cortes de Contas, o STF fez a devida ponderação de princípios constitucionais. E ao fazê-lo, entendeu ser a dita imprescritibilidade compatível com os princípios da segurança jurídica e da razoabilidade."
21.	Ademais, oportuno registrar que, por meio da Petição/STF 34.087/2016, o Tribunal de Contas da União postulou a habilitação no RE 636.886, na qualidade de amicus curiae, o que foi deferido pelo Relator, Min. Teori Zavascki, em decisão de 29/9/2016. O então Ministro do STF determinou igualmente "a suspensão do processamento de todas as demandas pendentes em tramitação no território nacional, mas exclusivamente aquelas em que esteja em debate a prescrição do pedido de ressarcimento ao erário baseado em título de Tribunal de Contas", tendo sido oficiados todos os Presidentes de Tribunais no País bem como a Turma Nacional de Uniformização dos Juizados Especiais.
22.	Outrossim, com o falecimento do Min. Teori, foi nomeado, em 22/3/2017, novo relator do RE 636.886, o Min. Alexandre de Moraes, permanecendo pendente de decisão definitiva o referido recurso extraordinário. Destaco que a referida decisão do antigo relator de suspender as demandas pendentes referem-se à fase judicial de cobrança do título extrajudicial lavrado com a decisão condenatória da Corte de Contas, não alcançando os processos em curso neste TCU sobre idêntico tema.
23.	Nesse contexto, corroborando com esses apontamentos, entende-se que a alegação preliminar de prescrição deve ser rejeitada.
Argumentos
24.	Cabe, exclusivamente, ao presidente da Associação Comercial responder por eventual irregularidade.
Análise
25.	De acordo com o Termo de Posse da Associação Comercial e Empresarial de Governador Valadares, o Sr. Mário Costa Junior assumiu o cargo de 1º Tesoureiro da entidade em 14/2/2008 (peça 8, p. 18) . Por seu turno, segundo o art. 37 do Estatuto Social da Associação, competia ao responsável "assinar, juntamente com o Presidente, cheques, títulos, atos e contratos que representarem obrigações da Associação" (peça 8, p. 33) . Nesse sentido, verificou-se, ainda, que o defendente foi, de fato, um dos signatários do termo do Convênio 1.192/2008 - Siafi 633658 (peça 1, p. 50) . Desse modo, verifica-se que o responsável teve uma atuação efetiva na celebração e execução do ajuste sob exame, sendo legítima sua figuração no polo passivo desta TCE. Portanto suas alegações de defesa não devem ser acolhidas.
Argumentos
26.	De acordo com o art. 26-A da Lei 10.522/2002, cabe ao órgão ou entidade que receber recursos para a execução de convênios, contratos e termos de parceria prestar contas da sua boa e regular aplicação.
27.	O defendente não é parte legítima para figurar no polo passivo da tomada de contas especial, haja vista que as pendências apontadas pelo Ministério do Turismo ocorreram após sua saída da Diretoria da Associação, no final do ano de 2009.
Análise
28.	Nas prestações de contas, incumbe ao gestor o ônus de provar o bom e regular emprego dos recursos públicos nos fins previamente colimados pela legislação. A aplicação das verbas públicas deverá ocorrer de acordo com as instruções normativas da Secretaria do Tesouro Nacional, no Decreto 93.872/1986, na Lei 8.666/1993 e com as demais normas de administração financeira e orçamentária. 
29.	Aliás, esse é o comando assentado no art. 70, parágrafo único, da Constituição Federal, e no art. 93 do Decreto-lei 200/1967, o qual dispõe que: "quem quer que utilize dinheiros públicos terá de justificar seu bom e regular emprego na conformidade das leis, regulamentos e normas emanadas das autoridades competentes".
30.	Portanto, a responsabilidade do ex-gestor decorre da gestão dos recursos públicos, mesmo que as pendências na execução das despesas tenham sido apontadas posteriormente pelo órgão repassador. Além disso, nada obstante a responsabilidade inicial ter sido atribuída aos gestores que celebraram e geriram o convênio, dando causa ao dano, no caso em epígrafe, cabe, ainda, segundo a jurisprudência consolidada do TCU, a imputação de responsabilidade solidária das dirigentes com a entidade que administravam, no caso de pessoa jurídica de direito privado. Nesse sentido, vale trazer a lume excerto do Voto condutor do Acórdão 2763/2011-TCU-Plenário:
 (...)	
9. A tese sustentada pelo representante do MP/TCU é de que a pessoa jurídica de direito privado, ao celebrar avença como poder público federal, objetivando alcançar uma finalidade pública, assume o papel de gestora pública naquele ato e, em consequência, está sujeita ao cumprimento da obrigação pessoal de prestar contas ao poder público, nos termos do art. 70, parágrafo único, combinado com a parte final do inciso II, do art. 71 da Carta Magna.
10. Da mesma forma, a responsabilidade da pessoa física, na condição de dirigente de entidades privadas, encontra amparo nos citados artigos 70 e 71 da CF, visto que, de fato, a pessoa natural é quem determina a destinação a ser dada aos recursos públicos transferidos; por isso, a obrigação de comprovar a boa e regular aplicação dos recursos recai sobre ela também, por meio de prestação de contas.
31.	No mesmo sentido, oportuno registrar que o entendimento do Tribunal já foi sumulado no Enunciado TCU 286, segundo o qual:
A pessoa jurídica de direito privado destinatária de transferências voluntárias de recursos federais feitas com vistas à consecução de uma finalidade pública responde solidariamente com seus administradores pelos danos causados ao erário na aplicação desses recursos.
32.	Portanto, as alegações de defesa não devem ser acolhidas.
Argumentos
33.	Não consta do convênio e nem do plano de trabalho a obrigatoriedade do convenente apresentar declaração individual do prestador de serviço com lista dos profissionais contratados para a execução do serviço contendo nome completo, RG e CPF, discriminando a função exercida detalhada, conforme constou na Nota Técnica de Reanálise 224/2014.
Análise
34.	Com relação aos argumentos aduzidos pelo responsável nesse item, na Nota Técnica de Reanálise 224/2014 (peça 1, p. 110-115) , foram apontadas as seguintes ressalvas: Ausência de documentação comprobatória de execução dos serviços de limpeza (R$ 16.500,00) , segurança (R$ 14.500,00) , locação de computadores (R$ 12.750,00) e alimentação e hospedagem (R$ 5.400,00) .
35.	Não constam da prestação de contas do convênio os documentos elencados na Nota Técnica de Reanálise 224/2014 - Execução Física referentes à comprovação da execução dos serviços supracitados, como: declaração do prestador de serviço com lista dos profissionais contratados, contendo nome completo, RG e CPF, discriminando a função exercida detalhada. No caso específico dos serviços de hospedagem, não consta, ainda, a listagem com nome completo do hóspede, na condição de participante do evento.
36.	No entanto, exceto quanto às despesas com hospedagens, conforme prevê a Cláusula Décima Terceira, Parágrafo Segundo, letra 'e', item 2, não consta do Termo de Convênio 1.192/2008 obrigatoriedade do convenente de apresentar lista dos profissionais contratados, contendo nome completo, discriminando a função exercida detalhada. 
37.	Nesse sentido, de acordo com o Acórdão 1459/2012-TCU-Plenário, este Tribunal firmou entendimento sobre as situações anteriores a 2010 e os documentos a serem considerados quando da análise das prestações de contas dos convênios celebrados com o Ministério do Turismo. No caso em tela, verifica-se que tal entendimento do TCU aplica-se ao Convênio 1.192/2008, objeto desta TCE.
38.	Portanto, considera-se afastada a irregularidade quanto aos serviços de limpeza, segurança e locação de computadores, por não estarem previstas no termo de convênio a obrigatoriedade de comprovação nos moldes exigidos pelo ministério quando da análise da prestação de contas. Contudo, restou pendente de comprovação as despesas com hospedagem e alimentação dos hóspedes, na condição de participantes do evento, no valor total de R$ 5.400,00. Portanto, quanto a este item específico, as alegações de defesa do responsável não devem ser acolhidas.
Argumentos
39.	Segundo a Nota Técnica de Reanálise 4/2010, o Ministério do Turismo homologou a prestação de contas do convênio, não sendo razoável alterar posteriormente seu posicionamento, sob pena de violação aos princípios da boa-fé objetiva e do venire contra factum proprium.
Análise
40.	As conclusões da Nota Técnica de Reanálise 4, de 5/1/2010 (peça 1, p. 75-78) não observaram as ressalvas apontadas na análise anterior do Ministério do Turismo, consignada no Parecer Técnico de Análise de Prestação de Contas 753, de 21/12/2009, segundo o qual o convenente não havia apresentado documentação comprobatória relativamente a alguns itens, entre eles: folder, cartaz, manual, crachá, convite, ingresso e camisetas (peça 1, p. 69-71) . Apesar disso, o Ministério informou ao convenente, por meio do Ofício 9/2010/DGI/SE/MTur (peça 1, p. 74) , que deveria ser "resguardado o direito de regresso, sem prejuízo de sanções no caso de serem constatadas irregularidades em trabalho de Auditoria ou Supervisão".
41. 	Nada obstante, valendo-se do direito de rever seus próprios atos, consoante art. 54 da Lei 9.784/1999, a Coordenação Extraordinária de Análise de Prestação de Contas concluiu, por meio da Nota Técnica de Reanálise 282/2011, de 2/2/2011 (peça 1, p. 81-85) , pela reprovação da prestação de contas do mencionado convênio, em função das ressalvas técnicas e financeiras apontadas.
42.	Em 13/2/2014, a Coordenação Geral de Monitoramento, Fiscalização e Avaliação de Convênios da Secretaria Nacional de Políticas de Turismo emitiu a Nota Técnica de Reanálise 224/2014 (peça 1, p. 110-115) , que concluiu que "não foram apresentados elementos suficientes que permitam a emissão de parecer técnico conclusivo a respeito do cumprimento do objeto do convênio". Como resultado, foi formulada diligência à convenente, solicitando documentos complementares, conforme ofício 45/2014/CGMC/SNPTur/Mtur, de 17/2/2014, e respectivo aviso de recebimento (peça 1, p. 116-117) .
43.	Mediante Nota Técnica de Análise Financeira 582/2014, de 22/10/2014 (peça 1, p. 130-138) , a Coordenação Geral de Convênios opina pela reprovação da prestação de contas do convênio 1192/2008.
44.	As conclusões das Notas Técnicas 224/2014 e 582/2014 foram comunicadas à entidade convenente e aos Srs. Edmilson Soares dos Santos e Mário Costa Júnior, conforme ofícios 2201, 2202 e 2203/2014, respectivamente (peça 1, p. 126-129) . Dos autos, constam os avisos de recebimentos referentes aos ofícios 2202 e 2203/2014 (peça 1, p. 139) .
45.	Em resposta ao Ofício 2202/2014, o Sr. Edmilson Soares dos Santos, em 18/11/2014, apresentou a defesa que integra a peça 1, p. 140-156. Após análise, a defesa foi indeferida e mantida a reprovação da prestação de contas do convênio, conforme informação constante do ofício 22/2015/CGCV/SPOA/SE/MTur, de 12/1/2015 (peça 1, p. 159) .
46.	Desse modo, verifica-se que a conduta do Ministério do Turismo não contraria nenhum princípio, haja vista que atuou em estrita observância da legislação pertinente. Demais disso, se a Administração não pudesse rever seus próprios atos, as conclusões da Nota Técnica de Reanálise 4, de 5/1/2010 (peça 1, p. 75-78) , a qual o defendente se escora para sustentar seus argumentos, também não poderiam ser aceitas, porquanto há pronunciamento anterior contrário ao seu posicionamento, conforme consignado no Parecer Técnico de Análise de Prestação de Contas 753, de 21/12/2009 (peça 1, p. 69-71) .
47.	Portanto, as alegações de defesa não devem ser aceitas.
Argumentos
48.	Em observância aos princípios da proporcionalidade, da razoabilidade e da eficiência, o Estado pode flexibilizar algumas exigências de caráter meramente formal.
49.	Não existe nos autos provas de que o convenente causou dano ao erário.
Análise
50.	A responsabilidade dos jurisdicionados perante o TCU é de natureza subjetiva, caracterizada mediante a presença de simples culpa stricto sensu, sendo desnecessária a caracterização de conduta dolosa ou má-fé do gestor para que este seja responsabilizado. Desse modo, é suficiente a quantificação do dano, a identificação da conduta do responsável que caracterize sua culpa, seja por imprudência, imperícia ou negligência, e a demonstração do nexo de causalidade entre a conduta culposa (stricto sensu) e a irregularidade que ocasionou o dano ao erário.
51.	Nesse sentido, a apresentação de prestação de contas de forma incompleta configura violação ao princípio do dever de prestar contas, notadamente quanto à necessidade de apresentar documentação capaz de comprovar a regular aplicação dos recursos federais repassados. A prestação de contas incompleta também representa uma violação de normas e princípios constitucionais e legais fundamentais, a exemplo dos da legalidade, da moralidade e da publicidade, ensejando, pela gravidade que alberga, punição ao responsável pelo ato faltoso e necessidade de ressarcimento ao erário.
52.	No caso sob exame, não foi identificada nos autos documentação comprobatória suficiente para afastar as seguintes ressalvas apontadas nas Notas Técnicas 224/2014 e 582/2014 (peça 1, p. 110-115 e p. peça 1, p. 130-138) : 	a) Não comprovação da veiculação do material publicitário (R$ 74.000,00) ; 	b) Ausência de documentação comprobatória de execução dos serviços alimentação e hospedagem (R$ 5.400,00) ; 	c) Irregularidades na documentação comprobatória das despesas realizadas (sem detalhamento, sem identificação com o número do convênio e sem atesto de recebimento) (R$ 469.709,62) ; e 	d) Não comprovação que os recursos obtidos com a venda de ingresso foram empregados na execução do convênio e devolvidos aos cofres do tesouro nacional.
53.	Veja-se que no caso da não comprovação que os recursos obtidos com a venda de ingresso foram empregados na execução do convênio e devolvidos aos cofres do tesouro nacional, verifica-se que houve descumprimento do disposto no Termo de Convênio 1.192/2008, por meio do qual foi pactuado que os valores arrecadados com a cobrança de ingressos decorrente da execução deste convênio fossem revertidos para a consecução do objeto ou recolhidos à conta do Tesouro Nacional, conforme Cláusula Terceira, Item II, letra 'cc' e Cláusula Décima Terceira, Parágrafo Segundo, letra 'k' (peça 1, p. 36 e 46) .
54.	Cabe registrar que, no âmbito deste Tribunal, a não comprovação da arrecadação da venda de ingressos, não destinação para a consecução do objeto conveniado ou não recolhimento à conta do Tesouro Nacional, por si só, já justifica a imputação do dano pelo valor total dos recursos repassados ao convenente. 
55.	Nessa linha, cita-se o entendimento registrado nas propostas de deliberação que acompanham os Acórdão 96/2008-TCU-Plenário, de relatoria do Ministro Benjamim Zymler, 6036/2015-TCU-2ª Câmara, de relatoria do Ministro-Substituto Marcos Bemquerer Costa, e 7246/2016 - Primeira Câmara, de relatoria do Ministro Weder de Oliveira.
56.	Portanto, as alegações de defesa apresentadas não devem ser acolhidas.
Argumentos
57.	Para configuração de ato de improbidade administrativa, é indispensável a comprovação de dano ao erário, conforme precedentes do Superior Tribunal de Justiça.
Análise
58.	Com relação à constatação ou não da prática de atos caracterizados como de improbidade administrativa, cabe esclarecer que a atuação deste Tribunal de Contas advém da Constituição Federal e da sua Lei Orgânica (Lei 8.443/1992) , com vistas ao julgamento das contas daqueles que derem causa a perda, extravio ou outra irregularidade de que resulte prejuízo ao erário, não cabendo-lhe proferir julgamentos acerca das condutas elencadas na Lei de Improbidade Administrativa (Lei 8.429/1992) .
Argumentos
59.	De acordo com a Nota Técnica de Análise Financeira 582/2014, exceto com relação à Carta Convite 11/2008, não foram verificadas falhas nos processos de contratação do convênio.
Análise
60.	De acordo com a Nota Técnica de Análise 582/2014 - Execução Financeira (peça 1, p. 130-138) , a prestação de contas, no que refere à execução financeira, foi reprovada pelo Ministério do Turismo pelo valor total dos recursos repassados (R$ 400.000,00) , em virtude das seguintes ressalvas: a) cobrança de tarifas bancárias; b) ausência de justificativas em relação à contratação de banheiros químicos; c) irregularidades na documentação comprobatória das despesas realizadas (sem detalhamento, sem identificação com o número do convênio e sem atesto de recebimento) ; d) não comprovação do depósito da contrapartida do convenente, e e) comprovação que os recursos obtidos com a venda de ingresso foram empregados na execução do convênio e devolvidos aos cofres do tesouro nacional.
61.	De acordo com a instrução antecedente (peça 52) , foi promovida análise dessas ressalvas frente à documentação encaminhada pelo Ministério do Turismo, em atendimento à diligência (peças 8-50) , resultando no afastamento das seguintes ressalvas: a) cobrança de tarifas bancárias; b) ausência de justificativas em relação à contratação de banheiros químicos e d) não comprovação do depósito da contrapartida do convenente. 
62.	Contudo, constatou-se que não foi identificada nos autos documentação comprobatória suficiente para afastar as seguintes irregularidades: c) irregularidades na documentação comprobatória das despesas realizadas (sem detalhamento, sem identificação com o número do convênio e sem atesto de recebimento) ; e) comprovação que os recursos obtidos com a venda de ingresso foram empregados na execução do convênio e devolvidos aos cofres do tesouro nacional.
63.	Cabe registrar, que os exames realizados na documentação adicional carreada aos autos pela Associação Comercial e Empresarial de Governador Valadares nessa fase processual (peças 78-90) , ensejaram a ratificação das conclusões exaradas na instrução antecedente, haja vista que a documentação comprobatória mencionada no parágrafo anterior também não foi localizada (peça 52) .
64.	Portanto, as alegações de defesa apresentadas não devem ser acolhidas.
Alegações de defesa apresentadas pela Associação Comercial e Empresarial de Governador Valadares (peça 77) :
Argumentos
65.	Não há que se falar em responsabilidade da pessoa jurídica, todos os ônus devem recair sobre o presidente da Associação à época dos fatos, que deveria ter apresentado a prestação de contas.
Análise
66.	De acordo com a jurisprudência consolidada do TCU, cabe a imputação de responsabilidade solidária dos dirigentes com a entidade que administravam, no caso de pessoa jurídica de direito privado. Nesse sentido, vale trazer a lume excerto do Voto condutor do Acórdão 2763/2011-TCU-Plenário:
 (...) 
9. A tese sustentada pelo representante do MP/TCU é de que a pessoa jurídica de direito privado, ao celebrar avença como poder público federal, objetivando alcançar uma finalidade pública, assume o papel de gestora pública naquele ato e, em consequência, está sujeita ao cumprimento da obrigação pessoal de prestar contas ao poder público, nos termos do art. 70, parágrafo único, combinado com a parte final do inciso II, do art. 71 da Carta Magna.
10. Da mesma forma, a responsabilidade da pessoa física, na condição de dirigente de entidades privadas, encontra amparo nos citados artigos 70 e 71 da CF, visto que, de fato, a pessoa natural é quem determina a destinação a ser dada aos recursos públicos transferidos; por isso, a obrigação de comprovar a boa e regular aplicação dos recursos recai sobre ela também, por meio de prestação de contas.
67.	No mesmo sentido, oportuno registrar que o entendimento do Tribunal já foi sumulado no Enunciado TCU 286, segundo o qual:
A pessoa jurídica de direito privado destinatária de transferências voluntárias de recursos federais feitas com vistas à consecução de uma finalidade pública responde solidariamente com seus administradores pelos danos causados ao erário na aplicação desses recursos.
68.	Portanto, as alegações de defesa não devem ser acolhidas.
Argumentos
69.	A instauração da tomada de contas especial ocorreu, em 25/3/2015. Portanto, o prazo prescricional a favor da Fazenda Pública, que é de três anos, conforme art. 206, inciso V, § 3º, do Código Civil/2002, não foi respeitado.
Análise
70.	As ações que visam ao ressarcimento ao erário são imprescritíveis, consoante demonstrado de forma consubstanciada na análise das alegações de defesa apresentadas pelo Sr. Mário Costa Junior com idêntico teor (parágrafos 16 e 23 desta instrução) .
71. 	Portanto, as alegações de defesa não devem ser acolhidas.
Argumentos
72.	A veiculação do material publicitário se deu da forma prevista na cláusula décima terceira, parágrafo segundo, letra "i", do convênio.
73.	A apresentação de documentação comprobatória de execução dos serviços alimentação e hospedagem (R$ 5.400,00) , por sua vez, ocorreu conforme a cláusula décima terceira, parágrafo segundo, letra "e", item 2. 
74.	A apresentação de documentação comprobatória das despesas realizadas observou a devida identificação com o número do convênio, denotando nexo de causalidade entre a receita e a despesa. 
75.	Os recursos obtidos com a venda de ingressos, verifica-se que foram empregados na execução do convênio, em atendimento a cláusula terceira, item "II", letra "cc" e à cláusula décima terceira, parágrafo segundo, letra "k". 
Análise
76.	Verifica-se que o responsável limitou-se a afirmar que as despesas objeto das irregularidades evidenciadas pelo órgão instaurador da TCE foram executadas de acordo com o instrumento do convênio, não logrando apresentar alegações ou elementos que tivessem o condão de afastar essas constatações.
77. 	Contudo, passando em revista a documentação apresentada pelo Ministério (peças 8-50) e pela entidade convenente (peças 78-90) , cabe tecer as seguintes considerações:
	I) Nota Técnica de Reanálise 224/2014 - Execução Física (peça 1, p. 110-115) : a prestação de contas, no que refere à execução física do convênio, foi aprovada em parte, com a glosa de R$ 195.850,00, em virtude das seguintes ressalvas:
	a) Não comprovação da veiculação do material publicitário - Devolução de R$ 74.000,00.
78.	Na prestação de contas, não foi identificado os comprovantes de veiculação das emissoras contendo a programação prevista e a autorização de veiculação com os valores e datas das respectivas inserções, bem como o atesto do convenente, conforme relatado na Nota Técnica de Reanálise 224/2014 - Execução Física (peça 1, p. 110-115) e em consonância com a Cláusula Décima Terceira, Parágrafo Segundo, item 'i', do Termo de Convênio 1.192/2008 (peça 1, 46) . Segundo o Plano de Trabalho do ajuste, foram previstas 200 inserções a título de veiculação de material publicitário (peça 1, p. 13) . 
79.	Dessa forma, considera-se que esta ressalva encontra-se pendente de saneamento.
	b) Execução de ação não permitida para o programa: alvenaria de 23 ambientes da Expocasa (R$ 33.250,00) . 
80.	O plano de trabalho do convênio previu a construção de 23 ambientes da Expocasa - Mostra de decoração em alvenaria, que posteriormente foi considerada como não permitida pelo ministério quando da análise da prestação de contas com base em entendimento firmado por este Tribunal em 2010, tendo sido mencionado decisão deste Tribunal posterior ao ano de celebração do convênio.
81.	Ocorre, contudo, que este entendimento foi firmado após a celebração e execução do Convênio 1.192/2008. No processo TC Processo 009.845/2012-7, que tratou de consulta do Ministério do Turismo ao TCU em relação à dúvida quanto aos documentos necessários para comprovação dos eventos referentes a convênios celebrados anteriormente ao ano de 2010, esta Corte decidiu, no Acórdão 1459/2012-TCU-Plenário, de Relatoria do Exmo. Ministro Augusto Nardes:
9.2 responder ao consulente que:
9.2.1 a análise de prestação de contas relativas a convênios celebrados pelo Ministério do Turismo deve observar, quanto aos documentos que a compõem, a legislação vigente à época da celebração da avença e o prescrito no termo de ajuste, sendo sempre necessário que o cumprimento do objeto pelo convenente reste indubitavelmente comprovado;
9.2.2 para as situações anteriores a 2010, caso os documentos enumerados no art. 28 Instrução Normativa STN 1/97 e no art. 58 da então vigente Portaria Interministerial 127/2008 não sejam suficientes para comprovar a execução do objeto do convênio, poderão ser exigidos outros elementos de prova, tais como os estabelecidos a partir daquele ano (fotografias, jornais pós-evento, CDs, DVDs, entre outros) .
82.	Portanto, considera-se afastada a irregularidade quanto aos serviços de construção de 23 ambientes da Expocasa, por estar prevista no plano de trabalho do convênio e pelo fato de o convênio ser anterior a 2010.
	c) Ausência de documentação comprobatória de execução dos serviços de limpeza (R$ 16.500,00) , segurança (R$ 14.500,00) , locação de computadores (R$ 12.750,00) e alimentação e hospedagem (R$ 5.400,00) .
83.	Não constam da prestação de contas do convênio os documentos elencados na Nota Técnica de Reanálise 224/2014 - Execução Física referentes à comprovação da execução dos serviços supracitados, como: declaração do prestador de serviço com lista dos profissionais contratados, contendo nome completo, RG e CPF, discriminando a função exercida detalhada. No caso específico dos serviços de hospedagem, não consta ainda a listagem com nome completo do hóspede, na condição de participante do evento.
84.	No entanto, exceto quanto às despesas com hospedagens, conforme prevê a Cláusula Décima Terceira, Parágrafo Segundo, letra 'e', item 2, não consta do Termo de Convênio 1.192/2008 obrigatoriedade do convenente de apresentar lista dos profissionais contratados, contendo nome completo, discriminando a função exercida detalhada. 
85.	De acordo com o Acórdão 1459/2012-TCU-Plenário, este Tribunal firmou entendimento sobre as situações anteriores a 2010 e os documentos a serem considerados quando da análise das prestações de contas dos convênios celebrados com o Ministério do Turismo. No caso em tela, verifica-se que tal entendimento do TCU aplica-se ao Convênio 1.192/2008, objeto desta TCE.
86.	Portanto, considera-se afastada a irregularidade quanto aos serviços de limpeza, segurança e locação de computadores, por não estarem previstas no termo de convênio a obrigatoriedade de comprovação nos moldes exigidos pelo ministério quando da análise da prestação de contas. Todavia, restou pendente de comprovação as despesas com hospedagem e alimentação dos hóspedes, na condição de participantes do evento, no valor total de R$ 5.400,00.
	d) Compra de passagens aéreas (R$ 6.950,00) .
87.	De acordo com a Nota Técnica de Reanálise 224/2014 - Execução Física (peça 1, p. 110-115) , a compra de passagens aéreas foi realizada com recursos próprios do convenente, oriundos de patrocínio. Todavia, com base na justificativa constante dos autos (peça 26, p. 77) , a Associação informa que não ocorreram despesas com a compra de passagens para os palestrantes. 
88.	Dessa forma, considera-se que esta ressalva afastada por não ter sido executado com recursos do convênio. Além disso, o convenente providenciou a devolução aos cofres públicos federais do saldo remanescente do convênio, no valor de R$ 13.576,20 (peça 10, p. 103) .
	e) Irregularidades no material gráfico - folder, cartaz, manual, crachá, convite, ingresso (R$ 32.500,00) .
89.	Na prestação de contas encaminhada pelo Ministério do Turismo foram anexados folders, cartaz, modelos de convite de abertura, ingresso, crachás e manual (peça 27, p. 36-60, e peça 28, p. 35-74) . No entanto, não foram identificados na prestação de contas o atendimento às exigências feitas na Nota Técnica de Reanálise 224/2014 - Execução Física (peça 1, p. 110-115) acerca da apresentação de declaração de recebimento do material (para cada uma das peças) , explicitando a quantidade de unidades, com nome, assinatura e CPF de quem recebeu. 
90.	No entanto, semelhante ao tópico precedente (Item 'I.b') , em que foi relatado o entendimento firmado por este Tribunal Acórdão 1459/2012-TCU-Plenário, de Relatoria do Exmo. Ministro Augusto Nardes, não consta do Termo de Convênio 1.192/2008 obrigatoriedade do convenente de apresentar declaração de quem recebeu os materiais gráficos, com nome e CPF. 
91.	Dessa forma, considera-se afastada essa irregularidade.
	II) Nota Técnica de Análise 582/2014 - Execução Financeira (peça 1, p. 130-138) : a prestação de contas, no que refere à execução financeiro, foi reprovada pelo Ministério do Turismo equivalente à totalidade dos recursos repassados (R$ 400.000,00) , em virtude das seguintes ressalvas:
	a) Cobrança de tarifas bancárias (R$ 148,00) : 
92.	Consta da prestação de contas encaminha pelo Ministério do Turismo comprovante de devolução da quantia de R$ 148,00, referente à cobrança de tarifas bancárias (peça 26, p. 80/81) . Desse modo, considera-se essa irregularidade sanada. 
	b) Ausência de justificativas em relação à contratação de banheiros químicos (R$ 7.500,00) . 
93.	Consta da prestação de contas encaminhada pelo ministério a justificativa para a contratação dos banheiros químicos (peça 31, p. 14-15) . Esse item estava previsto no plano de trabalho do convênio (peça 1, p. 14) . Dessa forma, considera-se esta ressalva afastada.
	c) Irregularidades na documentação comprobatória das despesas realizadas (sem detalhamento, sem identificação com o número do convênio e sem atesto de recebimento) 
94.	Com base na documentação encaminhada pelo ministério, verificamos que a documentação comprobatória de despesas para realização do objeto do convênio possuiu as seguintes falhas:
Quadro 1 - Documentos fiscais do Convênio 1.192/2008
	Prestador de Serviço
	Objeto
	Nota Fiscal/Recibo
	Valor (R$) 
	Observação

	Wilma Miguel da Silva
	Segurança
	108 (peça 20, p. 34) 
	13.000,00
	Sem atesto de recebimento no documento fiscal.

	Alberto Ferraz
	Alvenaria
	201 (peça 20, p. 40) 
	33.249,62
	Sem identificação do número do Convênio e sem atesto de recebimento no documento fiscal

	Gráfica Nacional
	Serviço de gráfico
	31338 (peça 20, p. 42) 
	31.770,00
	Sem identificação do número do Convênio e sem atesto de recebimento no documento fiscal

	Óbvio Comunicação Integrada
	Divulgação
	14 (peça 20, p. 47) .
	73.900,00
	Sem identificação do número do Convênio e sem atesto de recebimento no documento fiscal

	Óbvio Comunicação Integrada
	Produção de desfile
	13 (peça 20, p. 51) .
	28.000,00
	Sem atesto de recebimento no documento fiscal

	Suhel Geroge Zogheib
	Confecção de camisetas
	91 (peça 20, p. 57) 
	6.850,00
	Sem identificação do número do Convênio e sem atesto de recebimento no documento fiscal

	Rhamus Serviços
	Banheiro Químico
	3916 (peça 20, p. 59) 
	7.500,00
	Sem identificação do número do Convênio e sem atesto de recebimento no documento fiscal

	Arte Stand
	Tendas
	364 (peça 20, p. 66) 
	36.000,00
	Sem identificação do número do Convênio e sem atesto de recebimento no documento fiscal

	Rhamus Serviços
	Serviços de Limpeza
	3915 (peça 20, p. 70) 
	16.500,00
	Sem identificação do número do Convênio e sem atesto de recebimento no documento fiscal

	Arte Stand
	Locação e montagem de standes
	365 (peça 20, p. 73) 
	168.000,00
	Sem identificação do número do Convênio e sem atesto de recebimento no documento fiscal

	Casa do Computador
	Material de Informática
	716 (peça 20, p. 78) 
	12.750,00
	Sem identificação do número do Convênio e sem atesto de recebimento no documento fiscal

	Recepção Tour
	Hospedagem e Alimentação
	13.200,00 (peça 20, p. 82) 
	13.200,00
	Sem identificação do número do Convênio e sem atesto de recebimento no documento fiscal

	Óbvio Comunicação Integrada
	Locação e montagem de estrutura
	1022 (peça 20, p. 85) .
	28.990,00
	Sem identificação do número do Convênio e sem atesto de recebimento no documento fiscal

	TOTAL
	469.709,62
	
95.	Verifica-se, assim, que a associação encaminhou para análise pelo Ministério notas fiscais sem o número do convênio e/ou sem atesto de recebimento para a realização dos pagamentos supracitados, em descumprimento dos arts. 62 e 63 da Lei 4320/1964 e do art. 93, do Decreto Lei 200/1967, e o art. 50, §3º, da Portaria Interministerial 127/2008. 
96.	Cabe registrar que a associação emitiu atestados de prestação de serviços em documentação avulsa, ou seja, fora das respectivas notas fiscais, cujas datas de assinatura dos atestados não coincidem com as datas de emissão dos documentos fiscais emitidos pelos prestadores de serviços, conforme documentação constantes da peça 26, p. 96-109) .
97.	Em razão disso, considera-se que esta ressalva encontra-se pendente de saneamento.
	d) Não comprovação do depósito da contrapartida do convenente.
98.	Em análise à prestação de contas do convênio, em que pese não constem comprovante de depósito da contrapartida do convenente, consultando os extratos bancários da conta específica do convênio é possível identificar um crédito de R$ 80.000,00 datado de 28/10/2018 (peça 10, p. 88) , que correspondente ao valor do aporte financeiro pactuado no termo de convênio a título de contrapartida (peça 1, p. 37) .
99.	Dessa forma, considera-se que esta ressalva encontra-se afastada, pois houve cumprimento das Cláusula Terceira, Item II, letra "w", e da Cláusula Sexta, Parágrafo único, item II, do Termo de Convênio 1.192/2008.
	e) Não comprovação que os recursos obtidos com a venda de ingresso foram empregados na execução do convênio e devolvidos aos cofres do tesouro nacional.
100.	Segundo esclarecimentos encaminhados pela associação quando da análise da prestação de contas do convênio pelo ministério, ocorreu a venda de ingressos de ingressos para o público em geral, tendo sido a arrecadação proveniente da venda desses ingressos destinada para a Associação Santa Luzia (peça 24, p. 15) .
101.	Neste caso, verifica-se que houve descumprimento do disposto no Termo de Convênio 1.192/2008, por meio do qual foi pactuado que os valores arrecadados com a cobrança de ingressos decorrente da execução deste convênio fossem revertidos para a consecução do objeto ou recolhidos à conta do Tesouro Nacional, conforme Cláusula Terceira, Item II, letra 'cc' e Cláusula Décima Terceira, Parágrafo Segundo, letra 'k' (peça 1, p. 36 e 46) .
102.	Dessa forma, considera-se que esta ressalva não foi atendida pelo convenente. Cabe registrar que no âmbito deste Tribunal, com relação a não comprovação da arrecadação da venda de ingressos, não destinação para a consecução do objeto conveniado ou não recolhimento à conta do Tesouro Nacional, tal ocorrência justifica a imputação do dano no valor dos recursos repassados ao convenente. 
103.	Nessa linha, cita-se o entendimento registrado nas propostas de deliberação que acompanham os Acórdão 96/2008-TCU-Plenário, de relatoria do Ministro Benjamim Zymler, 6036/2015-TCU-2ª Câmara, de relatoria do Ministro-Substituto Marcos Bemquerer Costa, e 7246/2016 - Primeira Câmara, de relatoria do Ministro Weder de Oliveira.
104.	Com efeito, com base na análise da prestação de contas do convênio encaminhada pelo ministério em atendimento à diligência realizada por esta Unidade Técnica, constatou-se que não foram identificados nos autos documentação comprobatória suficientes para afastar as seguintes ressalvas apontadas nas Notas Técnicas 224/2014 e 582/2014:
	a) Não comprovação da veiculação do material publicitário (R$ 74.000,00) ;
	b) Ausência de documentação comprobatória de execução dos serviços alimentação e hospedagem (R$ 5.400,00) ;
	c) Irregularidades na documentação comprobatória das despesas realizadas (sem detalhamento, sem identificação com o número do convênio e sem atesto de recebimento) (R$ 469.709,62) ; e
	d) Não comprovação que os recursos obtidos com a venda de ingresso foram empregados na execução do convênio e devolvidos aos cofres do tesouro nacional.
Argumentos
105.	A manifestante ostenta boa-fé no trato com o Ministério do Turismo, pois tanto apresentou os documentos que estavam ao seu alcance como também se faz presente ao feito para se insurgir contra eventual intenção de condená-la a pena de ressarcimento.
106.	Vale registrar que ainda que se reconheça alguma irregularidade não há uma evidência que aponte prejuízo ao erário, o que deve ser interpretado em favor da ora manifestante, pois, se não há prejuízo, não há, por via lógica, ressarcimento a ser feito.
Análise
107.	A condenação por este Tribunal, em sede de tomada de contas especial, ao pagamento de débito está relacionada à ocorrência de prejuízo ao erário, possuindo, essencialmente, natureza reparadora, conforme evidencia a leitura sistemática da Constituição Federal de 1988 (art. 71) , da Lei 8.443/1992 (arts. 8º, 12, 16, 19, 57 e 58) e do Regimento Interno do TCU (arts. 197, 202, 209 e 210 e 267) .
108.	A responsabilidade pelo dano no âmbito do TCU é subjetiva, de modo que para a imputação de débito devem ser avaliadas a conduta do agente, a culpa em sentido amplo (culpa em sentido estrito ou dolo) , o dano e o nexo de causalidade entre a conduta e o dano.
109.	Assim, no caso de uma tomada de contas especial, devem estar presentes quatro requisitos: conduta do agente, culpa em sentido amplo (culpa em sentido estrito ou dolo) , dano e nexo de causalidade entre a conduta e o dano.
110.	Conclui-se que, para estabelecer de forma indelével a responsabilidade de um gestor, é necessário analisar o caso concreto, identificar a eventual conduta ilícita e estabelecer o nexo de causalidade entre essa conduta e o prejuízo verificado no caso em exame.
111.	No presente processo, a entidade convenente, na condição de responsável solidária, foi citada por conta da não comprovação da boa e regular aplicação dos recursos repassados pelo Convênio 1.192/2008 (Siafi 633658) , celebrado entre o Ministério do Turismo e a Associação Comercial e Empresarial de Governador Valadares, que tinha por objeto a implantação do projeto "EXPOLESTE 2008 - 11ª Mostra Empresarial do Leste Mineiro de Governador Valadares/MG.
112.	Tais fatos constituem óbice à comprovação do nexo causal entre as despesas realizadas e os recursos federais repassados por força do ajuste, justificando a imputação de débito. 
113. 	Portanto, diferentemente do alegado pela defesa, não se pode afirmar que a entidade apresentou todos os documentos necessários para comprovação da boa e regular aplicação dos recursos públicos, tampouco, que não evidência de prejuízo ao erário, ou ainda, que o objeto do convênio foi integralmente executado, tal qual ajustado no plano de trabalho, com os recursos federais repassados no âmbito do convênio em epígrafe. 
114.	Com relação à alegação de boa-fé, cabe destacar que no âmbito do TCU, é considerado de boa-fé o responsável que, embora tenha concorrido para o dano ao erário ou outra irregularidade, seguiu as normas pertinentes, os preceitos e os princípios do direito. A análise, portanto, é feita sob o ponto de vista objetivo, sem que seja necessária a comprovação de má-fé (dolo) , mas apenas da ausência de boa-fé objetiva (Acórdão 8987/2018-TCU-Primeira Câmara) .
115.	Reproduzindo o entendimento de Luiz Felipe Bezerra Almeida Simões, em estudo publicado na Revista do TCU 88, 2001, pp. 71/4, temos que:
Devemos, assim, examinar, num primeiro momento, diante de um caso concreto e nas condições em que o agente atuou, qual o cuidado exigível de uma pessoa prudente e de discernimento. Assim o fazendo, encontraremos o cuidado objetivo necessário, fundado na previsibilidade objetiva. Devemos, a seguir, comparar esse cuidado genérico com a conduta do agente, intentando saber se a conduta imposta pelo dever genérico de cuidado harmoniza-se com o comportamento desse agente. A resposta negativa leva à reprovabilidade da sua conduta, à culpa e, enfim, à não caracterização da boa-fé objetiva.
116.	No caso concreto, não há elementos que afastem a conclusão de que a entidade convenente, na condição de responsável solidária, não se pautou com o cuidado exigível de uma pessoa prudente e de discernimento, que teria atuado de forma compatível com os preceitos e os princípios do direito público. Assim, não se vislumbra, nos autos, elementos que permitam outra convicção.
117.	Portanto, essas alegações não devem ser acolhidas.
Revelia
118.	Com relação ao Sr. Edmilson Soares dos Santos, concluiu-se que o responsável deve ser considerado revel, para todos os efeitos, nos termos do art. 12, § 3º, da Lei 8.443/1992, ante a não apresentação de defesa no prazo regimental.
119.	A citação do responsável foi realizada por meio de edital, tendo em vista o insucesso das tentativas de notificação por meio de ofício no endereço constante no Sistema CPF da Receita Federal (peça 55) , conforme demonstrado no quadro abaixo:
	Responsável
	Comunicações
	Avisos de Recebimento (AR) /DOU
	OBS

	Edmilson Soares dos Santos
	Ofício 1395/2018-TCU/Secex-PE
	peça 58
	6/9/2018
	peça 63
	Mudou-se 

		Ofício 1578/2018-TCU/Secex-PE
	peça 71
	16/10/2018
	peça 72
	Desconhecido

		Edital 1/2019-TCU/Secex-PE
	peça 75
	21/1/2019
	Peça 76
	Publicado

120.	Nos processos do TCU, a revelia não leva à presunção de que seriam verdadeiras todas as imputações levantadas contra os responsáveis, diferentemente do que ocorre no processo civil, em que a revelia do réu opera a presunção da verdade dos fatos narrados pelo autor. Dessa forma, a avaliação da responsabilidade do agente não pode prescindir da prova existente no processo ou para ele carreada. 
121.	Ao não apresentar sua defesa, o responsável deixou de produzir prova da regularidade das despesas realizadas no âmbito do convênio sob exame, em afronta às normas que impõem aos gestores públicos a obrigação legal de, sempre que demandados pelos órgãos de controle, apresentarem os documentos que demonstrem a correta utilização das verbas públicas, a exemplo do contido no art. 93 do Decreto-Lei 200/67: "Quem quer que utilize dinheiros públicos terá de justificar seu bom e regular emprego na conformidade das leis, regulamentos e normas emanadas das autoridades administrativas competentes." 
122.	Mesmo as alegações de defesa não sendo apresentadas, considerando o princípio da verdade real que rege esta Corte, procurou-se buscar, em manifestações do responsável na fase interna desta Tomada de Contas Especial, se havia algum argumento que pudesse ser aproveitado a seu favor.
123.	Nesse sentido, verificou-se que o Sr. Edmilson Soares dos Santos manifestou-se (peça 1, p. 140-156) , em 18/11/2014, em relação às conclusões contidas nas Notas Técnicas 224/2014 e 582/2014. Contudo, a defesa foi indeferida e mantida a reprovação da prestação de contas do convênio, conforme informação constante do Ofício 22/2015/CGCV/SPOA/SE/MTur, de 12/1/2015 (peça 1, p. 159) . Passando em revista os referidos argumentos, entende-se pela reiteração da análise promovida no âmbito do Ministério do Turismo, haja vista que as justificativas não se mostraram suficientes para afastar as irregularidades evidenciadas pelo órgão instaurador.
124.	Vale ressaltar que a pretensão punitiva do TCU, conforme Acórdão 1441/2016-TCU-Plenário, que uniformizou a jurisprudência acerca dessa questão, subordina-se ao prazo geral de prescrição indicado no art. 205 do Código Civil, que é de 10 anos, contado da data de ocorrência da irregularidade sancionada, nos termos do art. 189 do Código Civil, sendo este prazo interrompido pelo ato que ordenar a citação, a audiência ou a oitiva do responsável. No caso em exame, não ocorreu a prescrição, uma vez que a liberação dos recursos ocorreu em 1º/10/2008 (peça 1, p. 52) e o ato que ordenou a citação dos responsáveis ocorreu em 27/8/2018 (peça 53) .
125.	Não havendo nos autos elementos que possam atestar a boa-fé dos responsáveis, devem ser rejeitadas as alegações de defesa apresentadas, devendo as contas serem julgadas irregulares, condenando os Srs. Edmilson Soares dos Santos e Mario Costa Júnior, bem como Associação Comercial e Empresarial de Governador Valadares, solidariamente, ao pagamento do débito apurado e ao pagamento da multa prevista no art. 57 da Lei 8.443/1992.
126.	No que concerne à quantificação do dano, verifica-se que foi imputado aos responsáveis o valor da glosa efetivada pelo concedente nas despesas realizadas com os recursos repassados, por meio da Ordem Bancária 2008OB901136, de 1º/10/2008 (peça 1, p. 52) , no âmbito do Convênio 1.192/2008 - Siafi 633658 (peça 1, p. 32-50) , haja vista a não demonstração da boa e regular aplicação dos recursos repassados.
127.	Dessa forma, os débitos foram calculados, conforme quadro abaixo:
	DATA DA OCORRÊNCIA 
	VALOR ORIGINAL (R$) 

	7/10/2008
	400.000,00

128.	Por fim, em atenção ao comando contido no item 9.4 do Acórdão 1772/2017-TCU-Plenário, TC Processo 033.356/2013-0, da relatoria do Exmo. Ministro Augusto Sherman Cavalcanti, constatou-se, mediante pesquisa aos sistemas eletrônicos do TCU, a inexistência de processos com débitos em aberto imputáveis aos responsáveis ou à entidade convenente.
CONCLUSÃO
129.	Conforme evidenciado nos itens 14 a 128 desta instrução, as alegações de defesa apesentadas pelo Sr. Mário Costa Junior e pela Associação Comercial e Empresarial de Governador Valadares não devem ser acolhidas, cabendo, nesse caso, a formulação de proposta de julgamento pela irregularidade das contas, condenando-os, solidariamente, com o Sr. Edmilson Soares dos Santos ao pagamento do débito, por conta das irregularidades apontadas pelo órgão concedente no âmbito da Nota Técnica de Reanálise 224/2014 (peça 1, p. 110-115) e da Nota Técnica de Análise Financeira 582/2014, de 22/10/2014 (peça 1, p. 130-138) .
130.	Esse posicionamento fundamenta-se em assente jurisprudência deste Tribunal, segundo a qual a mera execução física do objeto ou de parte dele, por si só, não comprova que os recursos foram aplicados corretamente, cabendo aos responsáveis demonstrar o nexo causal entre os recursos que lhe foram repassados e os documentos de despesas referentes à execução. Demais disso, não restou comprovado que os recursos obtidos com a venda de ingressos foram empregados na execução do convênio ou devolvidos aos cofres do tesouro nacional.
131.	Com relação ao Sr. Edmilson Soares dos Santos, verificou-se que deve ser considerado revel, para todos os efeitos, nos termos do art. 12, § 3º, da Lei  8.443/92, ante a não apresentação de defesa no prazo regimental. Outrossim, apesar da manifestação do responsável na fase interna da TCE (peça 1, p. 140-156) , não se vislumbrou argumentos que pudessem servir para afastar as irregularidades apontadas.
132.	Por fim, constatou-se que não há elementos que se possam efetivamente aferir e reconhecer a ocorrência de boa-fé na conduta dos responsáveis, podendo este Tribunal, desde logo, proferir o julgamento de mérito pela irregularidade das contas, conforme nos termos dos §§ 2º e 6º do art. 202 do Regimento Interno do TCU. (Acórdão 2064/2011-TCU-Primeira Câmara (relator: Ubiratan Aguiar) , 6.182/2011-TCU-1a Câmara (relator: Weber de Oliveira) , 4.072/2010-TCU-1a Câmara (Relator: Valmir Campelo) , 1.189/2009-TCU-1a Câmara (Relator: Marcos Bemquerer) , 731/2008-TCU-Plenário (Relator: Aroldo Cedraz) .
PROPOSTA DE ENCAMINHAMENTO
133.	Diante do exposto, submetem-se os autos à consideração superior, propondo-se:
a) considerar revel o Sr. Edmilson Soares dos Santos (CPF XXX.688.836-XX) , para todos os efeitos, dando-se prosseguimento ao processo, com fulcro no art. 12, § 3º, da Lei 8.443/1992;
b) rejeitar as alegações de defesa apresentadas pelo Sr. Mario Costa Júnior (CPF XXX.625.086-XX) e pela Associação Comercial e Empresarial de Governador Valadares (CNPJ 20.628.483/0001-80) ;
c) julgar irregulares, nos termos dos arts. 1º, inciso I, 16, inciso III, alínea "c", § 2º, da Lei 8.443/1992 c/c os arts. 19 e 23, inciso III, da mesma Lei, e com arts. 1º, inciso I, 209, inciso III, 210 e 214, inciso III, do Regimento Interno/TCU, as contas dos Srs. Edmilson Soares dos Santos (CPF XXX.688.836-XX) e Mario Costa Júnior (CPF XXX.625.086-XX) e da Associação Comercial e Empresarial de Governador Valadares (CNPJ 20.628.483/0001-80) , condenando-os, solidariamente, ao pagamento da importância a seguir especificada, atualizada monetariamente e acrescida dos juros de mora, calculadas a partir das datas discriminadas até a data da efetiva quitação do débito, fixando-lhes o prazo de quinze dias, para que comprovem, perante o Tribunal, o recolhimento das referidas quantias aos cofres do Tesouro Nacional, nos termos do art. 23, inciso III, alínea "a", da citada lei;
	DATA DA OCORRÊNCIA 
	VALOR ORIGINAL (R$) 

	7/10/2008
	400.000,00

	                Valor atualizado do débito em 10/6/2019: R$ 1.057.962,57 (peça 91) .
d) aplicar individualmente aos Srs. Edmilson Soares dos Santos (CPF XXX.688.836-XX) e Mario Costa Júnior (CPF XXX.625.086-XX) e à Associação Comercial e Empresarial de Governador Valadares (CNPJ 20.628.483/0001-80) a multa prevista no art. 57 da Lei 8.443/1992 c/c o art. 267 do Regimento Interno/TCU, fixando-lhes o prazo de quinze dias, a contar da notificação, para que comprovem, perante o Tribunal (art. 214, III, a, do Regimento Interno do TCU) , o recolhimento da dívida aos cofres do Tesouro Nacional, atualizada monetariamente desde a data do acórdão que vier a ser proferido por este Tribunal até a do efetivo recolhimento, se pagas após o vencimento, na forma da legislação em vigor;
e) autorizar, desde logo, a cobrança judicial da dívida, caso não atendidas as notificações, na forma do disposto no art. 28, inciso II, da Lei nº 8.443/1992;
f) autorizar também, desde logo, se requerido, com fundamento no art. 28, inciso I, da Lei 8.443/1992 c/c o art. 217, §§ 1º e 2º do Regimento Interno/TCU, o parcelamento das dívidas em até 36 parcelas, incidindo sobre cada parcela, corrigida monetariamente, os correspondentes acréscimos legais, fixando- lhe o prazo de quinze dias, a contar do recebimento da notificação, para comprovar perante o Tribunal o recolhimento da primeira parcela, e de trinta dias, a contar da parcela anterior, para comprovar os recolhimentos das demais parcelas, devendo incidir sobre cada valor mensal, atualizado monetariamente, os juros de mora devidos, no caso do débito, na forma prevista na legislação em vigor, alertando os responsáveis de que a falta de comprovação do recolhimento de qualquer parcela importará o vencimento antecipado do saldo devedor, nos termos do § 2º do art. 217 do Regimento Interno deste Tribunal;
g) enviar cópia do Acórdão a ser prolatado, bem como do Relatório e do Voto que o fundamentarem à Procuradoria da República em Minas Gerais, nos termos do § 3º do art. 16 da Lei 8.443/1992 c/c o § 7º do art. 209 do Regimento Interno do TCU, para adoção das medidas cabíveis;
h) enviar cópia do Acórdão que vier a ser proferido ao Ministério do Turismo e aos responsáveis, para ciência, informando que a presente deliberação, acompanhada do Relatório e do Voto que a fundamenta, está disponível para a consulta no endereço www.tcu.gov.br/acordaos, além de esclarecer que, caso requerido, o TCU poderá fornecer sem custos as correspondentes cópias, de forma impressa."

8.1. Allan Dias Toledo Malta (89177/OAB-MG), Andre Santana Zioto (122433/OAB-MG) e outros.

Subprocurador-Geral Lucas Rocha Furtado.

TOMADA DE CONTAS ESPECIAL. CONVÊNIO. IRREGULARIDADES NA EXECUÇÃO FÍSICA E FINANCEIRA. CITAÇÃO. REVELIA DE UM DOS RESPONSÁVEIS. REJEIÇÃO DAS ALEGAÇÕES DE DEFESA DE OUTROS. DÉBITO.MULTA.

TOMADA DE CONTAS ESPECIAL (TCE)

Secretaria de Controle Externo de Tomada de Contas Especial (SecexTCE).

Trata-se de tomada de contas especial instaurada pelo Ministério do Turismo (MTur) , em desfavor da Associação Comercial e Empresarial de Governador Valadares, de Edmilson Soares dos Santos e de Mario Costa Júnior (presidente e de 1º tesoureiro, à época, da entidade convenente) , em razão de irregularidades na execução física e financeira do objeto do Convênio 1.192/2008 (Siafi 633658) cujo objeto foi a implantação do projeto "Expoleste 2008 - 11ª Mostra Empresarial do Leste Mineiro de Governador Valadares/MG".
Para tal, foram previstos R$ 480 mil, sendo R$ 400 mil à conta da concedente e o restante como contrapartida do convenente. A vigência do ajuste foi de 28/8/2008 a 5/12/2008 e os recursos foram integralmente liberados por meio da ordem bancária 2008OB901136, de 1/10/2008 (peça 1, p. 52) .
A prestação de contas e suas complementações foram analisadas por uma série de pareceres e notas técnicas, culminando com a Nota Técnica de Reanálise 224/2014 (peça 1, p. 110-115) e a Nota Técnica de Análise Financeira 582/2014, de 22/10/2014 (peça 1, p. 130-138) , em que foram apresentados os fundamentos para a instauração de TCE:
não comprovação da veiculação do material publicitário (R$ 74.000,00) ;
execução de ação não permitida para o programa: alvenaria de 23 ambientes da Expocasa (R$ 33.250,00) ;
ausência de documentação comprobatória de execução dos serviços de limpeza (R$ 16.500,00) , segurança (R$ 14.500,00) , locação de computadores (R$ 12.750,00) , bem como alimentação e hospedagem (R$ 5.400,00) ;
compra de passagens aéreas (R$ 6.950,00) ;
irregularidades no material gráfico (R$ 32.500,00) ;
cobrança de tarifas bancárias (R$ 148,00) ;
ausência de justificativas em relação à contratação de banheiros químicos (R$ 7.500,00) ;
documentação comprobatória das despesas realizadas sem detalhamento, sem identificação do número do convênio e sem atesto de recebimento (R$ 469.709,62) ;
não comprovação do depósito da contrapartida do convenente; e
não comprovação de que os recursos obtidos com a venda de ingresso foram empregados na execução do convênio e devolvidos aos cofres do tesouro nacional.
O Relatório de TCE 323/2015 (peça 1, p. 181-185) estimou prejuízo no valor total do convênio, responsabilizando solidariamente Edmilson Soares dos Santos, Mário Costa Júnior, e a Associação Comercial e Empresarial de Governador Valadares.
O Relatório de Auditoria 1864/2015 da Controladoria Geral da União (peça 1, p. 201-203) chegou às mesmas conclusões. Após serem emitidos o Certificado de Auditoria, o Parecer do Dirigente (peça 1, p. 204-205) e o Pronunciamento Ministerial (peça 1, 213) , o processo foi remetido a este Tribunal.
Citado por edital, tendo em vista o insucesso das tentativas de notificação e a busca de endereços (peças 55, 65 a 67 e 73) , Edmilson Soares dos Santos permaneceu silente.
Em síntese, Mário Costa Júnior apresentou as seguintes alegações de defesa (peça 69) :
no momento em que foi intimado já havia ocorrido a prescrição da pretensão punitiva, nos termos do Acórdão 5815/2017 -TCU-2 ª Câmara;
de acordo com o art. 26-A da Lei 10.522/2002, cabe ao órgão ou entidade prestar contas da boa e regular aplicação de recursos recebidos mediante convênio; 
cabe exclusivamente ao presidente da Associação Comercial responder por eventual irregularidade;
não é parte legítima para figurar no polo passivo da tomada de contas especial, pois as pendências apontadas pelo MTur ocorreram após sua saída da diretoria da Associação, no final do ano de 2009;
o MTur homologou a prestação de contas do convênio, por meio da Nota Técnica de Reanálise 4/2010. Não é razoável alterar posteriormente seu posicionamento, sob pena de violação dos princípios da boa-fé objetiva e do venire contra factum proprium;
não consta do convênio e nem do plano de trabalho a obrigatoriedade da convenente apresentar declaração individual do prestador de serviço com lista dos profissionais contratados para a execução do serviço contendo nome completo, RG e CPF, discriminando a função exercida detalhada, conforme exigido na Nota Técnica de Reanálise 224/2014;
não existe nos autos provas de que a convenente causou dano ao Erário;
de acordo com a Nota Técnica de Análise Financeira 582/2014, exceto com relação à Carta Convite 11/2008, não foram verificadas falhas nos processos de contratação do convênio;
em observância aos princípios da proporcionalidade, da razoabilidade e da eficiência, o Estado pode flexibilizar algumas exigências de caráter meramente formal;
A Associação Comercial e Empresarial de Governador Valadares apresentou, em suma, as seguintes alegações de defesa (peça 77) :
a pessoa jurídica não deve ser responsabilizada, mas sim o presidente da Associação à época dos fatos, que deveria ter apresentado a prestação de contas;
a presente TCE foi instaurada em 25/3/2015. Portanto, o prazo prescricional a favor da Fazenda Pública, que é de três anos, conforme art. 206, inciso V, § 3º, do Código Civil/2002, não foi respeitado;
a veiculação do material publicitário se deu da forma prevista na cláusula décima terceira, parágrafo segundo, letra "i", do convênio;
a apresentação de documentação comprobatória de execução dos serviços alimentação e hospedagem (R$ 5.400,00) ocorreu conforme a cláusula décima terceira, parágrafo segundo, letra "e", item 2;
os documentos comprobatórios das despesas realizadas continham a devida identificação do número do convênio, denotando nexo de causalidade entre a receita e a despesa; 
os recursos obtidos com a venda de ingressos foram empregados na execução do convênio, em atendimento a cláusula terceira, item "II", letra "cc" e à cláusula décima terceira, parágrafo segundo, letra "k";
a responsável ostenta boa-fé no trato com o MTur, pois apresentou os documentos que estavam ao seu alcance como também se faz presente ao feito para se insurgir contra eventual condenação;
não há uma evidência de prejuízo ao Erário.
A unidade técnica, com a anuência do Ministério Público junto ao TCU, propõe rejeitar as alegações de defesa apresentadas, bem como considerar revel Edmilson Soares dos Santos, nos termos do art. 12, §3º, da Lei 8.443/1992.
Feito breve histórico dos fatos, passo a decidir.
Edmilson Soares dos Santos deve ser considerado revel, para todos os efeitos, nos termos do art. 12, § 3º, da Lei 8.443/1992, ante a não apresentação de defesa no prazo regimental. Nos processos do TCU, a revelia não leva à presunção de que seriam verdadeiras todas as imputações levantadas contra os responsáveis, diferentemente do que ocorre no processo civil, em que a revelia do réu opera a presunção da verdade dos fatos narrados pelo autor. Dessa forma, a avaliação da responsabilidade do agente não pode prescindir da prova existente no processo ou para ele carreada. 
Ao não apresentar sua defesa, o responsável deixou de produzir prova da regularidade das despesas realizadas no âmbito do convênio sob exame, em afronta às normas que impõem aos gestores públicos a obrigação legal de, sempre que demandados pelos órgãos de controle, apresentarem os documentos que demonstrem a correta utilização das verbas públicas, a exemplo do contido no art. 93 do Decreto-Lei 200/67: "Quem quer que utilize dinheiros públicos terá de justificar seu bom e regular emprego na conformidade das leis, regulamentos e normas emanadas das autoridades administrativas competentes." 
Não deve prosperar a argumentação preliminar apresentada por Mário Costa Júnior, de prescrição. Em primeiro lugar, porque tanto a jurisprudência do TCU como dos Tribunais Superiores é pela imprescritibilidade das ações de reparação de dano movidas pelo Estado. Em segundo lugar, porque ainda não transcorreu o prazo decenal a que se subordina a prescrição da pretensão punitiva deste Tribunal, nos termos do Acórdão 1441/2016-TCU-Plenário, de relatoria do E. Ministro Benjamin Zymler.
Quanto ao mérito, segundo o art. 37 do Estatuto Social da Associação Comercial e Empresarial de Governador Valadares, competia ao responsável, na qualidade de 1º Tesoureiro, "assinar, juntamente com o Presidente, cheques, títulos, atos e contratos que representarem obrigações da Associação" (peça 8, p. 33) . Tanto é assim que o defendente foi, de fato, um dos signatários do termo do Convênio 1.192/2008.
Contrariamente ao que quer fazer crer este responsável, não importa se no momento em que o MTur concluiu que havia irregularidades ele já não mais ocupava o cargo de tesoureiro na convenente. Sua responsabilidade decorre da obrigação de comprovar o bom e regular emprego dos recursos públicos, mesmo que as pendências na execução das despesas tenham sido apontadas posteriormente pelo órgão repassador. 
Segundo a jurisprudência consolidada do TCU, no caso de pessoa jurídica de direito privado, cabe a imputação de responsabilidade solidária dos dirigentes com a entidade que administravam, nos termos do Enunciado 286 da Súmula de Jurisprudência deste Tribunal.
A responsabilidade dos jurisdicionados perante o TCU é de natureza subjetiva, caracterizada mediante a presença de simples culpa stricto sensu, sendo desnecessária a caracterização de conduta dolosa ou má-fé do gestor para que este seja responsabilizado. Desse modo, é suficiente a quantificação do dano, a identificação da conduta do responsável que caracterize sua culpa, seja por imprudência, imperícia ou negligência, e a demonstração do nexo de causalidade entre a conduta culposa (stricto sensu) e a irregularidade que ocasionou o dano ao Erário.
Nesse sentido, a apresentação de prestação de contas incompleta configura violação de normas e princípios constitucionais e legais fundamentais, tais como os da prestação de contas, da legalidade, da moralidade e da publicidade. Tal irregularidade enseja, pela gravidade que alberga, punição ao responsável pelo ato faltoso e necessidade de ressarcimento ao Erário.
Não é verídica a afirmação de Mário Costa Júnior que, de acordo com a Nota Técnica de Análise Financeira 582/2014, exceto com relação à Carta Convite 11/2008, não foram verificadas falhas nos processos de contratação do convênio. Por meio daquela nota o MTur reprovou a prestação de contas pelo valor total dos recursos repassados em virtude das ressalvas listadas supra neste Voto. Diante da abrangência e gravidade das irregularidades verificadas, não se pode falar em "flexibilizar exigências de caráter meramente formal". 
Não pode prosperar a alegação de que a Administração não pode rever seus próprios atos. Se fosse assim, o posicionamento e as conclusões da Nota Técnica de Reanálise 4 (peça 1, p. 75-78) , nos quais o responsável fundamenta sua defesa, também não poderiam ser aceitos, pois há pronunciamento anterior contrário, conforme consignado no Parecer Técnico de Análise de Prestação de Contas 753 (peça 1, p. 69-71) .
Não devem prosperar os argumentos da Associação Comercial e Empresarial de Governador Valadares de que a responsabilização deve recair apenas sobre o presidente à época dos fatos, nem de que ocorreu a prescrição do prazo em favor da Fazenda Pública. Os motivos são os mesmos já apresentados na análise das alegações de defesa de Mario Costa Júnior, para demonstrar que cabe a responsabilização solidária da pessoa jurídica de direito privado e de seus dirigentes e que são imprescritíveis as ações de reparação de dano movidas pelo Estado.
Não cabe a alegação de boa-fé da Associação, ou de que não há evidências que aponte prejuízo ao Erário. No âmbito do TCU, é considerado de boa-fé o responsável que, embora tenha concorrido para o dano ao Erário ou outra irregularidade, seguiu as normas pertinentes, os preceitos e os princípios do direito. A análise, portanto, é feita sob o ponto de vista objetivo, sem que seja necessária a comprovação de má-fé (dolo) , mas apenas da ausência de boa-fé objetiva (Acórdão 8987/2018-TCU-Primeira Câmara, de minha relatoria) .
Para a responsabilização em débito devem estar presentes quatro requisitos: conduta do agente, culpa em sentido amplo (culpa em sentido estrito ou dolo) , dano e nexo de causalidade entre a conduta e o dano. Diferentemente do alegado pela defesa, não se pode afirmar que a entidade apresentou todos os documentos necessários para comprovação da boa e regular aplicação dos recursos públicos. 
Assim, não há elementos que permitam concluir que o objeto do convênio foi integralmente executado, tal qual ajustado no plano de trabalho, com os recursos federais repassados. Portanto, não é possível afastar a conclusão de que a entidade convenente, na condição de responsável solidária, não teve cuidado exigível nem atuou de forma compatível com os preceitos e os princípios do direito público.
Para finalizar, analiso conjuntamente os argumentos de Mario Costa Júnior quanto ao fato de não constar do convênio nem do plano de trabalho a exigência apresentada pela Nota Técnica de Reanálise 224/2014, de declaração individual do prestador de serviço com lista dos profissionais contratados e informações a ele associadas, com os apresentados pela Associação Comercial e Empresarial de Governador Valadares, de que as despesas foram executadas de acordo com o instrumento do convênio pela convenente.
Tal exigência foi um dos aspectos que ensejou a conclusão pela irregularidade das despesas relativas aos serviços de limpeza (R$ 16.500,00) , segurança (R$ 14.500,00) , locação de computadores (R$ 12.750,00) e alimentação e hospedagem (R$ 5.400,00) .
Exigência semelhante, de apresentar declaração de quem recebeu os materiais gráficos, com nome e CPF, também foi um dos foi um dos aspectos que ensejou a irregularidade despesas com material gráfico, no valor de R$32.500,00
De fato, exceto quanto às despesas com hospedagens (conforme previsto na cláusula 13ª, parágrafo 3º, 'e', item 2) não está prevista no Termo de Convênio 1.192/2008 a obrigação da convenente em apresentar lista dos profissionais contratados, com respectivos detalhamentos, nem declarações de quem recebeu os materiais gráficos, com nome e CPF.
De acordo com o Acórdão 1459/2012-TCU-Plenário (relator E. Ministro Augusto Nardes) , este Tribunal firmou entendimento de que na análise de prestação de contas relativas a convênios celebrados antes de 2010, o Ministério do Turismo deve observar, "quanto aos documentos que a compõem, a legislação vigente à época da celebração da avença e o prescrito no termo de ajuste".
Tal entendimento se aplica ao presente caso. Sendo assim, as alegações de defesa podem ser acatadas, exceto para as despesas com hospedagem e alimentação, no valor total de R$ 5.400,00. No entanto, o fato de serem acatadas as alegações de defesa quanto à não obrigatoriedade da apresentação das listas e declarações não é suficiente para que possam ser consideradas regulares. 
Isso porque, como sintetizado no quadro 1 do Relatório que acompanha este Voto, nos documentos fiscais apresentados para comprovar grande parte das despesas, não consta identificação do número do convênio e nem atestados de recebimento, em descumprimento dos arts. 62 e 63 da Lei 4320/1964 e do art. 93, do Decreto Lei 200/1967, bem como do art. 50, §3º, da Portaria Interministerial 127/2008.
Nesta condição estão onze tipos de despesas[footnoteRef:2], totalizando R$ 428.709,62. Há ainda dois tipos[footnoteRef:3], no total de R$ 41.000,00, em que consta a identificação do convênio, mas não há atestado de recebimento no documento fiscal. [2:  Despesas relacionadas a alvenaria, serviço de gráfica, divulgação, confecção de camisetas, banheiro químico, tendas, serviços de limpeza, locação e montagem de stands, material de informática, hospedagem e alimentação, locação e montagem de estrutura.]  [3:  Segurança e produção de desfile.] 
A associação emitiu atestados de prestação de serviços em documentação avulsa, fora das respectivas notas fiscais, cujas datas de assinatura não coincidem com as datas de emissão dos documentos fiscais emitidos pelos prestadores de serviços (documentação à peça 26, p. 96-109) .
Além disso, como reconhecido pela convenente quando da análise da prestação de contas do convênio pelo MTur, houve venda de ingressos de ingressos para o público em geral e o resultado da arrecadação proveniente desta venda foi destinada para a Associação Santa Luzia (peça 24, p. 15) .
Neste caso, verifica-se que houve descumprimento do disposto no termo de convênio, pois as cláusulas 3ª, Item II, letra 'cc' e 13ª, parágrafo 2º, letra 'k' (peça 1, p. 36 e 46) , preveem que os valores arrecadados com a cobrança de ingressos decorrente de sua execução deveriam ser revertidos para a consecução do objeto ou recolhidos à conta do Tesouro Nacional,
O entendimento deste Tribunal é que a não comprovação da arrecadação da venda de ingressos, não destinação para a consecução do objeto conveniado ou não recolhimento à conta do Tesouro Nacional justifica a imputação do dano no valor dos recursos repassados ao convenente (Acórdão 96/2008-TCU-Plenário, relatoria do E. Ministro Benjamim Zymler, 6036/2015-TCU-2ª Câmara, relatoria do E. Ministro-Substituto Marcos Bemquerer Costa, e 7246/2016 - Primeira Câmara, relatoria do E. Ministro-Substituto Weder de Oliveira) .
Sendo assim, acolhendo as análises da unidade técnica como razões de decidir, julgo irregulares as contas da Associação Comercial e Empresarial de Governador Valadares, de Edmilson Soares dos Santos e de Mario Costa Júnior para condená-los a ressarcir o débito no valor integral dos recursos repassados, descontadas as devoluções de R$ 13.576,20 em 5/12/2008 (peça 10, p. 103) e de R$ 148,00 em 1/9/2009 (peça 26, p. 80/81) , montante que que equivale a R$ 706.095,17 em valores atualizados, bem como para aplicar-lhes a multa prevista no art. 57 da Lei 8.443/1992.
Feitas essas considerações, voto por que o Tribunal acolha a minuta de acórdão que ora submeto à deliberação do colegiado.
TCU, Sala das Sessões Ministro Luciano Brandão Alves de Souza, em 12 de novembro de 2019.
WALTON ALENCAR RODRIGUES 
Relator